【裁判字號】    97,上易,596
【裁判日期】    970902
【裁判案由】    偽造文書
【裁判全文】
臺灣高等法院高雄分院刑事判決         97年度上易字第596號
上  訴  人  臺灣高雄地方法院檢察署檢察官
被      告  乙○○
上列上訴人因被告偽造文書案件，不服臺灣高雄地方法院96年度
易字第2301號中華民國97年4 月10日第一審判決（起訴案號：臺
灣高雄地方法院檢察署96年度偵續字第179 號），提起上訴，本
院判決如下：
    主  文
上訴駁回。
    理  由
一、公訴意旨略以：被告乙○○明知其所有車牌號碼ZG-221號營
    業小客車，已於民國90年8 月27日，向址設高雄市前鎮區○
    ○○街18號「昇旺當鋪」質押典當新臺幣（下同）4 萬元，
    且該車行車執照亦一併質押予當鋪，並未遺失，竟基於使公
    務員登載不實之犯意，於90年9 月11日，向高雄市監理處辦
    理該車之汽車行照遺失補發手續，致使不知情之該監理機關
    承辦人員將此等不實之事項，登載於其職務上所掌之公文書
    ，並重新補發行車執照予乙○○，以便將該車登記過戶至他
    人名下，足以生損害於監理機關對於車籍管理之正確性，認
    被告觸犯刑法第214 條使公務員登載不實罪嫌。
二、公訴人認被告觸犯刑法第214 條使公務員登載不實罪嫌，係
    以當鋪老闆甲○○之指訴，中華民國交通部製汽車駕駛執照
    影本、昇旺當鋪當票、車輛入庫保管單、借用質押物借據、
    行照影本、高雄市監理處95年12月29日高市監字第09500317
    90號函暨ZG-221號汽機車各項異動登記申請書等資料為論據
    。訊據被告乙○○固坦認曾於起訴書所載時、地向高雄市監
    理處申辦遺失補發行照等情，惟否認犯罪。
三、按犯罪事實應依證據認定之，無證據不得認定犯罪事實；又
    不能證明被告犯罪者，應諭知無罪之判決；刑事訴訟法第15
    4 條第2 項、第301 條第1 項分別定有明文。又按刑事訴訟
    法上所謂認定犯罪事實之證據，係指足以認定被告確有犯罪
    行為之積極證據而言，如未能發現相當證據或證據不足以證
    明，自不能以推測或擬制之方法，以為裁判基礎，最高法院
    29年上字第3105號及40年台上字第86號分別著有判例可資參
    照。而認定不利於被告之事實，須依積極證據，茍積極證據
    不足為不利被告之認定時，即應為有利於被告之認定，更不
    必有何有利之證據；又認定犯罪事實所憑之證據，雖不以直
    接證據為限，間接證據亦包括在內，然而無論直接證據或間
    接證據，其為訴訟上之證明，須於通常一般之人均不致有所
    懷疑，而得確信其為真實之程度者，始得據為有罪之認定，
    倘其證明尚未達到此一程度，而有合理之懷疑存在而無從使
    事實審法院得有罪之確信時，即應由法院為諭知被告無罪之
    判決，最高法院亦分別著有30年上字第816 號及76年台上字
    第4986號判例可資參照。
四、經查：
  (一)程序方面：
  (1)按被告以外之人於偵查中向檢察官所為陳述，除顯有不可信
    之情況者外，得為證據，同法第159 條之1 第2 項定有明文
    。偵查中對被告以外之人（包括證人、鑑定人、告訴人、被
    害人及共同被告等）所為之偵查筆錄，或被告以外之人向檢
    察官所提之書面陳述，性質上均屬傳聞證據。惟現階段刑事
    訴訟法規定檢察官代表國家偵查犯罪、實施公訴，依法其有
    訊問被告、證人及鑑定人之權，證人、鑑定人且須具結，而
    實務運作時，檢察官偵查中向被告以外之人所取得之陳述，
    原則上均能遵守法律規定，不致違法取供，其可信度極高，
    職是，被告以外之人前於偵查中已具結而為證述，除反對該
    項供述得具有證據能力之一方，已釋明「顯有不可信之情況
    」之理由外，不宜以該證人未能於審判中接受他造之反對詰
    問為由，即遽指該證人於偵查中之陳述不具證據能力。本件
    證人即告訴人甲○○於偵訊中之指述，業經具結，保證其陳
    述之真實性（見臺灣高雄地方法院檢察署95年度他字第9934
    號卷第16-18 頁），其未曾提及檢察官在偵查時有不法取供
    之情形，亦未釋明上開供述有顯不可信之情況，依上說明，
    其於偵查中之證言自均具有證據能力。
  (2)刑事訴訟法第159 條之4 規定，除前三條之情形外，下列文
    書亦得為證據：「一除顯有不可信之情況外，公務員職務上
    製作之紀錄文書、證明文書。二除顯有不可信之情況外，從
    事業務之人於業務上或通常業務過程所須製作之紀錄文書、
    證明文書。三除前二款之情形外，其他於可信之特別情況下
    所製作之文書。」中華民國交通部製汽車駕駛執照影本、昇
    旺當鋪當票、車輛入庫保管單、借用質押物借據、行照影本
    、高雄市監理處95年12月29日高市監字第0950031790號函暨
    ZG-221號汽機車各項異動登記申請書等資料均符合上揭文書
    之要件，經查亦無顯不可信之情況，且有其他可信之特別情
    況，上開文書應具有證據能力。
  (二)實體方面：
  (1)訊據被告乙○○坦承曾於起訴書所載時、地向高雄市監理處
    申辦遺失補發行照等情。
  (2)證人即當鋪老闆甲○○偵查中之指訴，係謂「車牌號碼ZG-2
    21號營業小客車連同該車行車執照，於90年8 月27日，質押
    典當於『昇旺當鋪』4 萬元，有被告簽發之本票影本1 紙為
    證」（見臺灣高雄地方法院檢察署95年度他字第9934號卷第
    16-19 頁），此並非刑法第214 條使公務員登載不實罪之確
    切事證。另卷附之中華民國交通部製汽車駕駛執照影本、昇
    旺當鋪當票、車輛入庫保管單、借用質押物借據、行照影本
    、高雄市監理處電腦列印資料、汽機車各項異動登記申請書
    等文書，亦非證明被告有使公務員登載不實之情。
  (3)刑法第214 條使公務員登載不實罪之處罰，以被告之行為，
    使公務員在其所掌文書上登載不實事項，為其構成要件。經
    詳閱高雄市監理處函覆之ZG-221 號 營業小客車相關文書資
    料，並無任何文書記載「遺失」之情節，在高雄市監理處之
    電腦資料亦僅記載「重印照－補照」（見臺灣高雄地方法院
    檢察署95年度他字第9934號卷第33頁），而無「遺失」或其
    他同意之文字，自不足以證明高雄市監理處之公務員曾將「
    遺失」此一不實之事項登載於公文書上。且被告該次異動之
    汽、機車各項異動申請書上僅勾選「補行照」，並無任何表
    明遺失意旨之註記（見臺灣高雄地方法院檢察署95年度他字
    第9934號卷第59頁），而原審法院電詢高雄市監理處，承辦
    人員亦陳稱被告僅於申請表上勾選「補行照」，有台灣高雄
    地方法院公務電話紀錄在卷可稽（見原審卷第92頁），是被
    告根本無須主張遺失即可補發行照，亦難確認被告在申請時
    曾為不實申請之行為。綜上所述，本件並無證據足證被告確
    有使公務員登載不實之犯行，此外，復查無其他證據足使本
    院形成被告曾為前開犯行之確信，揆諸首揭法條及判例意旨
    ，自難遽以刑法第214 條使公務員登載不實罪相繩。
  (4)原審為被告無罪之諭知，經核尚無不合，檢察官上訴意旨「
    按汽車所有人申請補發或換發行車執照之原因，依道路交
    通安全規則第13條第2 項、第14條、第15條所述，當僅指行
    車執照遺失、毀損及法定年限之更換，以及汽車之過戶、變
    更、復駛而言，本件被告乙○○填載『汽（機）車各項異動
    申請書』之備註第3 點所示：『行照如遺失或損壞時，應由
    汽車所有人申請補發或換發。』可知該申請書應係供申請人
    行車執照遺失或毀損而申請補發之用，故當申請人於申請書
    上勾選『補行照』時，即足以表示原有之行車執照已遺失或
    毀損，其差別僅在若為行車執照遺失則無庸繳附毀損之舊行
    車執照而已。本件被告乙○○係因無法向原借款當舖取回
    質押之行車執照而向公路監理機關申請補發，既非行車執照
    遺失、毀損，復非汽車之過戶、變更、復駛，並不具備補發
    或換發行車執照之法定原因，竟仍不實填載『汽（機）車各
    項異動申請書』，足以生損害於監理機關對於車籍管理之正
    確性。」等語，指摘原判決不當，求為有罪之判決，並無確
    切事證以實其說，按檢察官應善盡實質舉證責任，說服法院
    形成心證，若無法舉證說服法院形成有罪心證，即應依無罪
    推定原則，作有利被告之認定，參酌最高法院91年度台上字
    第5846號判決意旨：「法院固得依職權調查證據，但並無蒐
    集證據之義務。蒐集證據乃檢察官或自訴人之職責，事實審
    法院應以調查證據為其主要職責，其調查之範圍，亦以審判
    中所存在之一切證據為限，案內不存在之證據，即不得責令
    法院為發現真實，應依職權從各方面蒐集證據。」本件上訴
    為無理由，應予駁回。
據上論斷，應依刑事訴訟法第368條，判決如主文。
本案經檢察官劉玲興到庭執行職務。
中    華    民    國    97    年    9     月    2     日
                  刑事第二庭  審判長法  官  林正雄
                                    法  官  黃壽燕
                                    法  官  陳啟造
以上正本證明與原本無異。
不得上訴。
中    華    民    國    97    年    9     月    2     日
                                    書記官  彭筱瑗


司法院資訊處製作；財團法人民間司法改革基金會備份。
